臺灣臺中地方法院民事判決
110年度簡上字第80號
上  訴  人  關源森  
被  上訴人  廖曼汝  


上列當事人間請求給付票款事件，上訴人對於民國109年12月2日
本院臺中簡易庭109年度中簡字第2991號第一審民事簡易判決提
起上訴，本院合議庭於110年10月22日言詞辯論終結，判決如下
：
    主    文
上訴駁回。
第二審訴訟費用由上訴人負擔。 
    事實及理由
一、被上訴人方面：
    被上訴人之主張及陳述除與原審判決記載相同者茲予引用外
    ，並補稱：
    黃苡庭為被上訴人之友人，黃苡庭向被上訴人宣稱其姑丈即
    上訴人所開設之建材行及黃苡庭個人皆需資金週轉，黃苡庭
    遂持上訴人交付之20餘張支票用供擔保，陸續向被上訴人借
    貸新臺幣(下同)400餘萬元。黃苡庭交付之部分支票已兌現
    ，其餘則跳票。就附表所示支票(下稱系爭支票)所載30萬元
    債權，係由被上訴人於民國109年7月15日自夫婿施弦志之帳
    戶提領30萬元，扣除5000元利息後，交付黃苡庭現金29萬50
    00元，並由黃苡庭當場交付被上訴人系爭支票用供擔保，被
    上訴人已提出與黃苡庭間之借款對話紀錄及資金流向證明，
    上訴人既為發票人，爰依票據之法律關係，請求上訴人給付
    票款30萬元本息等語。於本院答辯聲明:如主文所示。
二、上訴人方面：
    上訴人之抗辯除與原審判決記載相同者茲予引用外，並補稱
    ：
    上訴人之妻乃訴外人黃苡庭之姑姑，因黃苡庭向上訴人之妻
    誆稱一時短缺資金，央求上訴人之妻向上訴人借票，黃苡庭
    允諾定將如期兌現支票，上訴人始同意由上訴人之妻以上訴
    人名義自行簽發支票交付黃苡庭，由黃苡庭使用之，詎黃苡
    庭事後未依約存入票款，顯見黃苡庭係以詐術取得系爭支票
    。被上訴人固辯稱與黃苡庭間具有借貸關係，然此乃被上訴
    人片面之詞，兩造素不相識，被上訴人是否以顯不相當代價
    取得系爭支票，仍有疑義，原審認定上訴人應就系爭支票負
    擔票據責任，並無理由等語。於本院上訴聲明：
  1.原判決廢棄。
  2.上廢棄部分，被上訴人在第一審之訴駁回。
三、本院之判斷： 　　　　
    被上訴人主張持有上訴人所簽發之系爭支票，然屆期經提示
    ，未獲兌現，業據提出系爭支票及退票理由單為證。本件上
    訴人固以被上訴人係以惡意及顯不相當對價關係取得系爭支
    票為由，主張毋庸負擔票據債務責任，此為被上訴人所否認
    ，經查：
(一)按支票係文義證券及無因證券，證券上權利義務悉依證券上
    所載文義決定其效力，從而支票上權利，依支票文義而發生
    ，與其基礎之原因各自獨立（即票據行為獨立性）。支票上
    權利之行使不以其原因關係存在為前提，故其原因關係不存
    在或無效時，執票人仍得依支票文義行使其權利，最高法院
    49年上字第334號判決要旨著有明文。此於匯票、本票（即
    我票據法規定之票據形態），於我學說及實務均採相同之見
    解，此即票據無因性（票據法制度之設計，乃以發展票據流
    通保障交易安全為目的）（即外在無因性）。依此票據無因
    性，則生票據債權與原因債權分離，及票據轉讓之抗辯限制
    之法律效果。次按票據債務人不得以自己與發票人或執票人
    之前手間所存抗辯之事由對抗執票人。但執票人取得票據出
    於惡意者，不在此限；以惡意或有重大過失取得票據者，不
    得享有票據上之權利；無對價或以不相當之對價取得票據者
    ，不得享有優於其前手之權利，票據法第13條、第14條第1
    、2項定有明文。票據法第14條第1項所謂以惡意取得票據者
    ，不得享有票據上之權利，係指從無權處分人之手，受讓票
    據，於受讓當時有惡意之情形而言，如從有正當處分權人之
    手，受讓票據，係出於惡意時，亦僅生票據法第13條但書所
    規定，票據債務人得以自己與發票人或執票人之前手間所存
    人的抗辯之事由對抗執票人而已，尚不生執票人不得享有票
    據上權利之問題，最高法院51年度臺上字第2587號、52年度
    臺上字第1987號判決意旨參照。而票據行為係不要因行為，
    執票人不負證明關於給付原因之責任，如票據債務人主張執
    票人取得票據係無對價或以不相當對價取得，或主張依票據
    法第13條但書所謂執票人取得票據出於惡意，均應由該債務
    人負舉證責任（最高法院85年度台上字第286號、70年度台
    上字第2463號判決、72年度台上字第1612號判決意旨參照）
    。本件上訴人辯稱被上訴人係以惡意、無對價或不相當之對
    價取得系爭支票，為被上訴人所否認，自應由上訴人就被上
    訴人取得系爭支票係以惡意、無對價或不相當之對價取得等
    節，負舉證之責任。
(二)被上訴人主張系爭支票係黃苡庭向被上訴人借款30萬元，被
    上訴人於109年7月15日自夫婿施弦志之帳戶提領30萬元，先
    扣除利息5000元，當場交付黃苡庭現金29萬5000元，並由黃
    苡庭當場交付被上訴人系爭支票乙節，業據被上訴人提出施
    弦志之存摺提款明細為證（見本院卷第151頁）。復參被上
    訴人與黃苡庭於109年7月15日之LINE對話紀錄，黃苡庭於是
    日曾拍攝系爭支票傳送予被上訴人（見本院卷第173頁），
    而系爭支票之彩色影本互核與上開LINE對話紀錄所傳送之系
    爭支票形式相符（見本院卷第91頁最上方支票、173頁）。
    上訴人亦陳明系爭支票發票日更改處所蓋印章與上訴人之印
    章一致，系爭支票其上所載字跡乃上訴人之妻之筆跡等語（
    見本院卷第246頁），且上訴人對其同意其妻簽發系爭支票
    交付黃苡庭使用乙情陳明不爭執（見本院卷第46頁；原審卷
    第33-34頁），足認上訴人同意授權黃苡庭使用以上訴人名
    義簽發之票據無訛，則被上訴人並非從無權處分人之處受讓
    系爭支票甚明。另支票為無因及流通證券，票據關係原則上
    與其原因關係分離，並以流通為原則。若上訴人同意上訴人
    之妻簽發支票交付黃苡庭時，不欲與黃苡庭以外之人發生票
    據關係，應於系爭支票上記載受款人及禁止背書轉讓，使系
    爭支票失卻其流通性，惟系爭支票並無此記載。上訴人復無
    法證明被上訴人取得系爭支票時，知悉黃苡庭有上訴人所指
    以詐術取得系爭支票之情事，自應推定被上訴人取得系爭支
    票並無惡意可言。
(三)此外，經檢視被上訴人提出與黃苡庭間之LINE對話紀錄顯示
    （見本院卷第159-175頁）：
　1.109年4月25日：
　　黃苡庭：你票還要不要換？
　2.109年5月5日：
　　黃苡庭：今天又拿到一張票。你那有得換嗎？
　　被上訴人：多少錢?到期日?
　　黃苡庭：(拍攝以上訴人名義簽發、發票日為109年5月25   
             日、同年6月15日之票據2紙)
　　被上訴人：怎麼算?
　3.109年5月13日：
　　黃苡庭：票等一下放管理室、放好跟你說
　　被上訴人：票照給我。
　　黃苡庭：(拍攝以上訴人名義簽發、發票日為109年6月18日 
             之票據乙紙)。剩下兩張6/28一張10萬、一張20萬
　4.109年5月20日：
　　黃苡庭：(拍攝以上訴人名義簽發、發票日為109年7月5日、
　　         同年7月10日之票據2紙)。
　　         這兩張我妹說只要15萬
  5.109年8月12日：
　　黃苡庭：我明天什麼時候拿票過去
　6.109年8月13日：
　　被上訴人：中午
　　黃苡庭：好
　7.依上開對話紀錄內容，益見黃苡庭與被上訴人間確實具有陸
    續以持上訴人開立之票據交付被上訴人，並由被上訴人交付
    黃苡庭款項之情事，是被上訴人主張係基於與黃苡庭間之借
    貸關係，始自黃苡庭處取得系爭支票等語，堪以採信。
(四)被上訴人復主張黃苡庭向被上訴人陸續借款，被上訴人計匯
    款予黃苡庭2、300萬元，黃苡庭自109年2月起交給被上訴人
    以上訴人名義簽發之20餘張支票用以還款，約兌現8、9張支
    票，其餘支票自109年8月12日後跳票等語（見本院卷第46頁
    ）。參之被上訴人提出與黃苡庭間之借貸資金匯款明細，被
    上訴人於109年2月7日起至同年8月17日陸續轉帳計413萬100
    0元予黃苡庭（見本院卷第47-77頁），黃苡庭則簽署借據交
    付被上訴人（見本院卷第219-227頁）。又被上訴人自黃苡
    庭處取得之支票，其中兌現9張合計130萬元，有代收票據明
    細表可憑（見本院卷第79-83頁），其餘未兌現支票，則有
    退票理由單可稽（見本院卷第83、89-93頁），足認被上訴
    人與黃苡庭間於上開期間確實具有多筆借貸關係，黃苡庭先
    後多次交付上訴人為發票人之支票予被上訴人以為還款，上
    訴人空言主張被上訴人係以惡意取得系爭支票等語，洵無可
    採。準此，系爭支票所載票面金額為30萬元，被上訴人係交
    付黃苡庭29萬5000元借款，始取得系爭支票，益見被上訴人
    未以顯不相當之對價取得系爭支票。上訴人僅以不認識被上
    訴人為由為本件抗辯，而未提出上開所述票據法第13條、第
    14條第2項規定票據抗辯之具體事實及證據，以供審酌，難
    認已盡舉證之責任，上訴人抗辯其就系爭支票毋庸負擔票據
    責任，自無理由。
四、綜上所述，被上訴人依票據法第126條、133條之規定，請求
    上訴人給付系爭支票票款30萬元，及自附表所示提示日起至
    清償日止，按年息百分之6計算之利息，為有理由，應予准
    許。原審因而為上訴人敗訴判決，並無不合。上訴論旨指摘
    原判決不當，求予廢棄改判，為無理由，應予駁回。
五、本件事證已臻明確，兩造其餘攻擊防禦方法及舉證，經本院
    審核後，認對判決結果不生影響，不予一一論列，併予敘明
    。
六、據上論結，本件上訴為無理由，依民事訴訟法第436條之1第
    3項、第449條第1項、第78條，判決如主文。
中　　華　　民　　國　   110　　年　  11　　月　 5  　日
                  民事第四庭  審判長   法  官  黃渙文
                                      
　　　　　　 　　　　　　　　　　　　  法  官  林宗成
            
　　　　　　　　                       法  官  林婉昀   

不得上訴。 
上為正本係照原本作成。
中　　華　　民　　國　　110 　年　　11　　月　　8 　　日
                                       書記官  王嘉仁
附表：
編號 發票人 發 票 日 提 示 日 票面金額（新台幣） 付 款 人  票據號碼  1 關源森 109年8月15日 109年8月17日 30萬元 台中商業銀行軍功分行 CKA0000000